【裁判字號】    97,台上,5279
【裁判日期】    971023
【裁判案由】    違反毒品危害防制條例
【裁判全文】
最高法院刑事判決            九十七年度台上字第五二七九號
上  訴  人  甲○○
選任辯護人  鍾永盛律師
上列上訴人因違反毒品危害防制條例案件，不服台灣高等法院台
南分院中華民國九十七年七月二十二日第二審更審判決（九十七
年度重上更(四)字第一六四號，起訴案號：台灣雲林地方法院檢察
署九十二年度偵字第四二九○號），提起上訴，本院判決如下：
    主  文
原判決撤銷，發回台灣高等法院台南分院。
    理  由
本件原判決認定上訴人甲○○有其事實欄所載之連續販賣第一級
毒品海洛因犯行，因而撤銷第一審諭知上訴人無罪之判決，改判
論上訴人以連續販賣第一級毒品罪，量處有期徒刑十年，並諭知
相關之從刑；固非無見。
惟查：(一)、被告以外之人於偵查中向檢察官所為之陳述，除顯有
不可信之情況者外，得為證據。又被告以外之人於審判外之陳述
，雖不符前四條（指刑事訴訟法第一百五十九條之一至第一百五
十九條之四）之規定，而經當事人於審判程序同意作為證據，法
院審酌該言詞陳述或書面陳述作成時之情況，認為適當者，亦得
為證據，刑事訴訟法第一百五十九條之一第二項、第一百五十九
條之五第一項分別定有明文。故法院在被告不同意採用「被告以
外之人於偵查中向檢察官所為之陳述」作為證據之情況下，若仍
欲採用上開陳述作為被告犯罪之證據，必須於判決理由中說明該
項陳述如何符合上開傳聞法則之例外情形，而認其具有證據能力
，否則即有判決理由不備之違法。本件上訴人之辯護人於原法院
前審及原審行準備程序時，已明白主張證人姚明政於檢察官偵查
中之證述無證據能力（見原審上更(二)卷第四十五、五十九、六十
頁，原審卷第六十七、九十三頁），顯係不同意採用該證人於檢
察官偵查中之陳述作為證據。原判決採用該證人於民國九十三年
九月二十一日在檢察官偵查中之陳述，作為上訴人犯罪之主要證
據，但其僅就檢察官於訊問證人姚明政時未依同法第一百八十一
條、第一百八十六條第二項之規定告以得拒絕證言，如何不影響
其證據能力一節加以說明（見原判決第四頁第八至十八行），對
於該證人於偵查中向檢察官所為之陳述究竟如何符合上開傳聞法
則之例外情形而認其具有證據適格，則未予置論，顯有判決理由
不備之違誤，本院第三次發回意旨對此已詳加指明（見本院九十
六年度台上字第三八八○號刑事判決發回理由第一點）。乃原判
決仍未對此加以論敘說明，猶採該證人於檢察官偵查中之陳述作
為證據，其理由不備之瑕疵依然存在，自屬可議。(二)、證人恐因
陳述致自己或與其有刑事訴訟法第一百八十條第一項關係之人受
刑事追訴或處罰者，得拒絕證言，同法第一百八十一條定有明文
。證人此項拒絕證言權與被告之緘默權，同屬其不自證己罪之特
權。九十二年二月六日修正公布前同法第一百八十六條第四款規
定：「證人有第一百八十一條情形而不拒絕證言者，不得令其具
結。」修正後同法第一百八十六條第二項增訂法院或檢察官於「
證人有第一百八十一條之情形者，應告以得拒絕證言」之義務。
此項規定旨在免除證人因陳述而自入於罪，或因陳述不實而受偽
證之刑責，或不陳述而受罰鍰處罰，以致陷於抉擇之三難困境。
此項告知拒絕證言之規定雖為保護證人而設，非當事人所能主張
，惟如法院或檢察官未踐行此項告知義務，而僅告以同法第一百
八十七條第一項「具結之義務及偽證之處罰」，並依同法第一百
八十六條、第一百八十九條規定「命朗讀結文後為具結」，無異
強令證人必須據實陳述，而剝奪其拒絕證言權，所踐行之訴訟程
序自有瑕疵。惟其因此所取得之證人供述證據，是否具有證據能
力，應分別情形以觀。倘其於被告本人之案件，應認屬因違背法
定程序所取得之證據，適用同法第一百五十八條之四所定均衡原
則以審酌、判斷其有無證據能力；至若該證人因此成為被刑事追
訴之對象（即被告），則其先前居於證人地位所為不利於己之陳
述，基於不自證己罪原則及法定正當程序理論，應認不得作為該
證人（即被告）犯罪之證據。原判決採用證人姚明政於檢察官九
十三年九月二十一日偵訊時所為向上訴人購買海洛因之陳述作為
證據，但該證人上開陳述顯有致其本人因而受刑事追訴持有及施
用第一級毒品犯嫌之虞。惟檢察官並未依同法第一百八十一條之
規定踐行告知拒絕證言之義務，僅告以「具結之義務及偽證之處
罰」，並「命證人朗讀結文後具結」，有該次偵訊筆錄及結文附
卷可稽（見九十二年度偵字第四二九○號卷第一一二至一一五頁
），其所踐行之訴訟程序自有瑕疵；此項瑕疵並經上訴人之辯護
人於原審一再加以指摘（見原審卷第七十二頁正、反面、九十三
、九十七頁正、反面）。則該證人上開於偵查中之陳述得否作為
上訴人犯罪之證據，依上述說明，自應適用同法第一百五十八條
之四所定均衡原則以資判斷。原判決理由雖略稱：「檢察官偵訊
證人姚明政程序固違反上開規定，然刑事訴訟法第一百八十一條
規定之法理基礎在於不自證己罪原則，即任何人皆無義務以積極
作為協助對己刑事追訴，國家亦不得強制任何人積極自證己罪，
故該條規範係專為保護證人所設，而非為被告利益而設，旨在避
免證人因自己證詞開啟國家對其追訴或處罰，故違反該程序而取
得證人之證述，自不致違反不自證己罪之規範目的，故依規範保
護目的理論，應認姚明政於偵查中之證述具有證據能力」云云（
見原判決第四頁第八至十八行）。但並未依前開說明適用同法第
一百五十八條之四所規定之權衡原則，以審酌、判斷該證人上開
陳述有無證據能力，本院自無從為其採證適法與否之判斷。(三)、
販賣毒品罪，並不以買入後復行賣出為必要，祇要基於營利之意
圖買入或賣出，有一於此，其販賣毒品犯行即屬既遂。上訴人於
警詢時供稱：扣案之海洛因一袋，係伊於九十二年十月十四日十
九時許，在雲林縣麥寮鄉○○路旁，以新台幣（下同）二十萬元
向綽號「阿凱」者購買等語（見海岸巡防總局中部地區巡防局卷
第九頁）。而其於偵查中則供稱其平均每五、六小時施用海洛因
一次，每次約○．四公克等語（見偵查卷第十三頁）。果爾，則
上訴人所購入之海洛因數量（淨重四九．八八公克），似已超過
其本人施用所需之數量甚多（約可供其施用一百二十四次之多）
。則其一次購入上述鉅量海洛因之目的為何？係純供自己施用？
抑兼有販賣營利之意圖？此與上訴人「販入海洛因之行為」是否
即已構成販賣第一級毒品既遂罪有關，卷內既有此項證據資料，
自有一併根究調查明白之必要。本院第三次發回意旨對此已詳加
指明（見本院九十六年度台上字第三八八○號刑事判決發回理由
第四點）。乃原判決仍未對此加以審究及說明，致此項瑕疵依然
存在，亦有可議。(四)、本件檢察官提出上訴人所使用之行動電話
（門號0000000000號）自九十二年九月二十八日起至
同年十月十三日止，與其他電話（000000000、000
0000000、0000000000、000000000
、0000000000等號）之通話監聽紀錄譯文，作為上訴
人販賣毒品予姚明政及其他不特定人之證據（見九十二年度警聲
搜字第三八三號卷第七至六十九頁）。原判決既認定上訴人以上
開電話於「九十二年十月二日」與證人姚明政所使用之0000
00000號之電話監聽紀錄譯文部分具有證據能力，而對於其
他電話監聽紀錄譯文部分，則以上訴人爭執其真實性且不同意引
用，而認定不具有證據能力（見原判決第六頁第十三至二十五行
）。卻又依憑上揭其認為不具有證據能力之「其他部分之電話監
聽紀錄譯文」，謂上訴人前揭行動電話「每日均有多筆通聯，通
話內容，均以『二齒』稱呼上訴人，且提及『拿一千、拿一張、
我要一、一斗，量越來越少，抽二支就沒有，上來芒一下，糖仔
』等交易毒品之術語，與一般正常電話用戶通話內容顯有不同，
足證上開通話對象，是向上訴人購買第一級毒品海洛因」云云（
見原判決第七頁第十五至二十九行），而據為上訴人販賣海洛因
予姚明政之佐證，其採證已有矛盾。且原判決理由既說明：上開
通話對象是向上訴人購買毒品海洛因，應無疑義云云，卻又謂「
卷附通聯紀錄係屬被告以外之人於審判外之書面證據，被告不同
意作為證據，復查無其他證據資料，以資佐證，自難僅憑該部分
通聯紀錄，遽認被告有該部分販賣第一級毒品犯行」云云（見原
判決第十六頁第三至七行），其理由前後矛盾，併有可議，本院
第三次發回意旨對此已加以指明（見本院九十六年度台上字第三
八八○號刑事判決發回理由第二點）。乃原審仍未注意改正，猶
與前審判決為相同矛盾之論述，自難維持。(五)、原判決依憑證人
姚明政於九十三年九月二十一日檢察官偵訊筆錄所載：伊係於九
十二年七、八月間，每次向上訴人購買海洛因一千元，約一、二
個月購買一次等語。而以最有利於上訴人之方式，認定姚明政自
九十二年七月間起至同年十月二日被查獲時止，共計四個月，以
每二個月一次計算，共計購買二次，每次一千元，合計其販賣毒
品所得為二千元等情（見原判決第十四頁倒數第六行至倒數第二
行）。然上訴人於原法院上更(三)審提出偵訊錄音譯文一份，主張
姚明政於檢察官訊問時係回答「（你何時買的？）我記得是九十
二年七、八月份，是一次一千」、「（多久買一次？）有時很久
」、「（平均呢？）一、二個月，二、三個月不一定」等語，認
偵訊筆錄所載與其實際陳述內容未盡一致，請求勘驗姚明政上述
檢察官偵訊之錄音帶，以資確認（見原審上更(三)卷第七十一至七
十四頁）。究竟實情如何？此與上訴人販賣毒品次數之計算有關
，原審未勘驗上述偵訊錄音帶以資確認，尚嫌調查未盡。以上或
為上訴意旨所指摘，或為本院得依職權調查之事項，應認仍有撤
銷原判決發回更審之原因。至原判決不另為無罪諭知部分，因與
發回部分具有審判不可分關係，應併予發回，附此敘明。
據上論結，應依刑事訴訟法第三百九十七條、第四百零一條，判
決如主文。
中    華    民    國  九十七  年    十    月  二十三  日
                      最高法院刑事第九庭
                          審判長法官  洪  文  章
                                法官  郭  毓  洲
                                法官  黃  梅  月
                                法官  邱  同  印
                                法官  黃  一  鑫
      本件正本證明與原本無異
                                      書  記  官
中    華    民    國  九十七  年    十    月  二十七  日
                                                      Ｅ


司法院資訊處製作；財團法人民間司法改革基金會備份。
